ACORDAO-COMPLETO-2378135

ACÓRDÃO 5332/2020 ATA 14/2020 - SEGUNDA CÂMARA

VISTOS, relatados e discutidos estes autos em que se analisa ato de aposentadoria,
ACORDAM os Ministros do Tribunal de Contas da União, reunidos em sessão da Segunda Câmara, ante as razões expostas pelo Relator e com fundamento no art. 71, inciso III, da Constituição Federal, no art. 1º, inciso V, e art. 39, incisos I e II, da Lei 8.443/1992, no art. 260 do Regimento Interno do Tribunal de Contas da União, em:
9.1. considerar ilegal e negar registro ao ato de concessão de aposentadoria em favor de Neide Botelho;
9.2. dispensar a devolução dos valores indevidamente recebidos até a data desta deliberação, com base no Enunciado 106 da Súmula da Jurisprudência do TCU;
9.3. esclarecer à interessada que, no caso de não provimento de recurso eventualmente interposto junto ao TCU, deverão ser repostos os valores recebidos após a ciência do acórdão;
9.3.1. determinar ao Senado Federal, com base no art. 45 da Lei 8.443/1992, que:
9.3.2. faça cessar os pagamentos decorrentes do ato impugnado, comunicando ao TCU, no prazo de 15 (quinze) dias, as providências adotadas, nos termos dos art. 262, caput, do Regimento Interno do TCU;
9.3.3. informe à interessada o teor do acórdão prolatado, encaminhando ao TCU, no prazo de 30 (trinta) dias, comprovante da data de ciência pela interessada;
		       9.3.4 emita novo ato de aposentadoria escoimado da irregularidade apontada, submetendo-o a este Tribunal no prazo de 30 (trinta) dias, pelo sistema e-Pessoal.

Análise de ato de aposentadoria.

Segunda Câmara

Senado Federal.

3. Interessada: Neide Botelho (XXX.931.301-XX).

13.1. Ministros presentes: Ana Arraes (Presidente), Augusto Nardes (Relator), Aroldo Cedraz e Raimundo Carreiro.
13.2. Ministros-Substitutos presentes: Marcos Bemquerer Costa e André Luís de Carvalho.

AUGUSTO NARDES

Adoto como relatório a instrução (peça 4) elaborada pela Secretaria de Fiscalização de Pessoal - Sefip, com a qual se manifestaram de acordo os dirigentes da unidade técnica e o Ministério Público que atua junto ao TCU, com alguns ajustes de forma:
EXAME TÉCNICO  
3.	Em consulta à base Sisac, detectou-se que o ato inicial, submetido a registro sob número de controle 30734703-04-1999-000147-3, foi apreciado pela legalidade, nos autos do processo Processo 017.544/2003-2, sendo que a aposentadoria se deu na modalidade voluntária, com proventos proporcionais, calculados com base na última remuneração, com fundamento no art. 40, inciso III, alínea "c", da Constituição Federal.
4.	Nesse ato inicial constou a concessão das seguintes vantagens pessoais: a) anuênios: 25%; b) quintos: 2/5 da FC-6 e 3/5 da FC-7 + GAL; c) opção da FC-7 + GAL.
5.	Não houve modificação do fundamento legal no ato de alteração, entretanto ocorreu a integralização dos proventos, em virtude da concessão da vantagem do art. 190 da Lei 8.112/1990. Além disso, constou as seguintes vantagens pessoais: a) anuênios: 25%; b) quintos:  10/10 da FC-7 + GAL; c) opção da FC-7.
6.	Preliminarmente, cabe esclarecer que esta Unidade Técnica somente apreciará o ato de alteração em destaque no que diz respeito ao objeto da alteração, sem qualquer análise em relação à cumulatividade das vantagens de opção e quintos/décimos. Isso porque o ato inicial foi apreciado pela legalidade há mais de cinco anos já tendo contemplado o pagamento das duas vantagens.
7.	Ao emitir seu parecer, o Controle Interno apresentou a seguinte justificativa:
"A função de Subchefe de Gabinete teve seu símbolo alterado de FC-6 para FC-7 por força do Ato da Comissão Diretora n° 16/2000, que equiparou a remuneração da referida função à de Chefe de Serviço (FC-7) "
8.	Assim, conclui-se que o Gestor de Pessoal promoveu atualização de parcela de quintos em razão da transformação da função por ato da Comissão Diretora ocorrida no ano de 2000, resultando em incorporação de parcela de quintos/décimos de função comissionada diferente daquela que foi efetivamente exercida à época.
9.	A respeito disso, no âmbito do Acórdão 4783/2014-TCU-Segunda Câmara (Ministro-Relator Benjamin Zymler) , este Tribunal deixou assente que a incorporação de quintos/décimos deve se dar com base na remuneração da função comissionada exercida.
10.	Portanto, utilizar-se de transformações porventura ocorridos na função comissionada após o período efetivamente exercido, que foi utilizado como base para a incorporação de quintos, não encontra respaldo legal. 
11.	Veja-se, ainda, o entendimento do Supremo Tribunal Federal acerca da aquisição de quintos:
"O efetivo exercício é uma categoria constitutiva do direito à aquisição dos quintos. O princípio da proporcionalidade não pode agir na própria constituição de um direito - muito menos pode ser usado como critério para o judicial review. É na esfera da moralidade política, a saber, mais especificamente, no âmbito da atuação do Poder Legislativo, que se pode transigir sobre categorias constitutivas de direitos. Noutras palavras, se fosse possível falar em núcleo essencial do direito à incorporação dos quintos, a idéia de efetivo exercício certamente estaria nele inserida." (cf. MS 23.978/DF, Relator Ministro Joaquim Barbosa, in DJ 20/4/2007 - nossos os grifos) .
12.	No caso concreto, a posterior alteração da função exercida pela servidora não tem o condão de modificar o valor da função já incorporada, tendo em vista a natureza jurídica da vantagem, que tem por objetivo conferir estabilidade financeira aos ocupantes de cargos em comissão e funções comissionadas, e a inexistência de amparo legal nesse sentido. Portanto, incorreta a atualização da parcela de 2/5 da FC-7.
13.	Diante do exposto, o ato de alteração em destaque deve ser apreciado pela ilegalidade, em razão de haver incorporação/atualização de parcela de quintos/décimos de função comissionada diferente daquela que foi efetivamente exercida.
14.	Nada obstante, deve-se dispensar a devolução dos valores indevidamente recebidos de boa-fé, nos termos do Enunciado 106 da Súmula de Jurisprudência deste Tribunal.
15.	Por fim, vale destacar que o aludido ato deu entrada neste Tribunal há menos de cinco anos, não sendo aplicável, portanto, o procedimento de contraditório e ampla defesa determinado pelo Acórdão 587/2011-TCU-Plenário.
CONCLUSÃO 
16.	A abrangência e a profundidade das verificações levadas a efeito fundamentam convicção de que o ato deve ser apreciado pela ilegalidade, em razão de haver incorporação/atualização de parcelas de quintos/décimos de função comissionada diferente daquela que foi efetivamente exercida.
PROPOSTA DE ENCAMINHAMENTO 
17.	Ante o exposto, com fundamento nos arts. 71, inciso III, da Constituição Federal, 1o, inciso V, e 39, inciso II, da Lei 8.443/1992 e 260, § 1o, do Regimento Interno do Tribunal de Contas da União, propõe-se:
a) considerar ilegal e negar o registro do ato de aposentadoria constante do presente processo;
b) dispensar o ressarcimento das quantias indevidamente recebidas de boa-fé, consoante o disposto no Enunciado nº 106 da Súmula de Jurisprudência do TCU;
c) determinar à Unidade Jurisdicionada que:
c.1) abstenha de realizar pagamentos para o ato ora apreciado pela ilegalidade, no prazo 15 (quinze) dias, contado a partir da ciência desta deliberação, sujeitando-se a autoridade administrativa omissa à responsabilidade solidária, nos termos do art. 262, caput, do Regimento Interno do TCU;
c.2) comunique a interessada do teor desta decisão, alertando-a de que o efeito suspensivo proveniente da interposição de eventuais recursos não a exime da devolução dos valores percebidos indevidamente após a respectiva notificação, caso os recursos não sejam providos;
c.3) no prazo de trinta dias, contados da ciência da decisão, envie a este Tribunal documentos comprobatórios de que a interessada está ciente do julgamento deste Tribunal.
É o Relatório.

não há.

Procurador Marinus Eduardo De Vries Marsico.

PESSOAL. APOSENTADORIA. ALTERAÇÃO. PERCEPÇÃO DE QUINTOS COM BASE EM FUNÇÃO COMISSIONADA DIFERENTE DA EFETIVAMENTE EXERCIDA. ILEGALIDADE DO ATO. NEGATIVA DE REGISTRO. DETERMINAÇÕES.

APOSENTADORIA (APOS)

Secretaria de Fiscalização de Pessoal (SEFIP).

Cuidam os autos de ato de aposentadoria de Neide Botelho, no cargo de Analista Legislativo do Senado Federal, submetido, para fins de registro, à apreciação do Tribunal de Contas da União (TCU) , de acordo com o art. 71, inciso III, da Constituição Federal.
2.	Acolho as conclusões presentes nos pareceres uniformes da unidade técnica, integralmente ratificadas pelo Ministério Público junto ao Tribunal, as quais adoto como razões de decidir.
3.	A Secretaria de Fiscalização de Pessoal - Sefip, propõe considerar ilegal e negar o registro do ato de aposentadoria em razão de a interessada ter incorporado parcela de quintos/décimos de função comissionada diferente daquela que foi efetivamente exercida.
4.	O tema já se encontra pacificado no âmbito desta E. Corte. Neste sentido, permito-me transcrever Acórdão 2526/2018-TCU-Segunda Câmara, da relatoria do Min. José Múcio:
5. No voto condutor da deliberação recorrida, o Ministro Aroldo Cedraz enfatizou que a jurisprudência desta Corte de Contas firmou-se no sentido de que a incorporação de quintos/décimos deve se dar com base na remuneração da função comissionada efetivamente exercida (Acórdão 4783/2014-TCU-Segunda Câmara) .
6. Assim, transformações porventura ocorridas na função comissionada após o período efetivamente exercido, utilizado na incorporação de quintos e opção, não repercutem nos valores percebidos pelo servidor, por falta de respaldo legal.
	(...) 
10. A incorporação de quintos deve se dar com base na remuneração da função comissionada efetivamente exercida, de modo que a posterior alteração da função não tem o condão de modificar a parcela já incorporada, sujeita apenas às revisões gerais de remuneração dos servidores públicos federais (Acórdão 4783/2014-TCU-Primeira Câmara) .
5. 	Ressalto, ainda, que o entendimento do Superior Tribunal de Justiça sobre a questão corrobora o posicionamento acolhido pelo TCU, conforme mencionado na decisão já citada:
12. Cumpre destacar que o Superior Tribunal de Justiça pacificou o entendimento de que "a incorporação de quintos deve se dar com base na remuneração dos cargos em comissão ou funções comissionadas efetivamente exercidos pelo servidor público, tendo em vista o disposto no art. 3º, caput, da Lei nº  8.911/1994" (AgRg no REsp nº  127.243/DF, Relator Ministro Humberto Martins, DJe 13/4/2011) .
Diante do exposto, voto por que o Tribunal adote o acórdão que ora submeto a essa Segunda Câmara.
TCU, Sala das Sessões Ministro Luciano Brandão Alves de Souza, em 12 de maio de 2020.
Ministro JOÃO AUGUSTO RIBEIRO NARDES 
Relator